臺灣高等法院臺南分院刑事判決
111年度金上訴字第573號
上  訴  人  
即  被  告  廖峯毅
選任辯護人  張禎云律師
上列上訴人因詐欺等案件，不服臺灣雲林地方法院110年度訴字
第394號中華民國111年1月25日第一審判決（起訴案號：臺灣雲
林地方檢察署110年度偵字第2320號、110年度偵字第1468號、11
0年度偵字第1787號），提起上訴，本院判決如下：
    主  文
原判決撤銷。
廖峯毅犯如附表一所示之罪，處如附表一所示之刑，應執行有期
徒刑拾月及罰金新臺幣參萬元，罰金如易服勞役，以新臺幣壹仟
元折算壹日。
    事  實
一、廖峯毅依其智識及一般社會生活之通常經驗，可知悉同意他
    人將來源不明之款項匯入自己帳戶內，再代為提領或將款項
    轉匯至該他人指定之帳戶，所為極有可能係詐欺者為收取詐
    欺所得款項，而使用人頭帳戶及領款車手隱匿詐欺所得之去
    向、所在，竟仍抱持縱上開情節屬實亦不違背其本意之不確
    定故意，與真實姓名、年籍不詳之成年人共同意圖為自己不
    法之所有，基於詐欺取財及洗錢之犯意聯絡（無證據證明本
    案為3人以上犯之），先由廖峯毅於民國109年6月16日前某
    日，在不詳處所，以不詳方式，將其所申辦第一商業銀行西
    螺分行帳號00000000000號帳戶（下稱本案帳戶）之帳號，
    提供予該成年人，作為供詐欺贓款匯入之帳戶使用，再由該
    成年人以暱稱「劉豐」、「Yuan Zhen」或「林孟韋」，於
    附表二編號1至3所示時間，以附表二編號1至3所示詐騙方式
    ，詐騙如附表二編號1至3所示之林映彤、林美婷、徐翠妘，
    致其等陷於錯誤後，於附表二編號1至3所示時間，將附表二
    編號1至3所示金額，匯至本案帳戶，再由廖峯毅於附表二編
    號1至3「提領時間、地點」欄所示時間、地點，提領如附表
    二編號1至3所示金額後，於不詳時間、地點，以不詳方式，
    將款項交付該成年人，以此方式掩飾、隱匿詐欺所得去向及
    所在。嗣林映彤等人發覺受騙而報警處理，為警循線查知上
    情。
二、案經林映彤、徐翠妘訴由雲林縣警察局西螺分局、林美婷訴
    由臺中市政府警察局第二分局報告臺灣雲林地方檢察署檢察
    官偵查起訴。
    理  由
一、上開犯罪事實，業據被告於本院審理時坦承不諱（本院卷第
    154至156頁），並有下列證據資料可佐：
　㈠被告坦認有申辦本案帳戶使用，且如附表二編號1至3所示告
    訴人林映彤3人遭詐騙後，於附表二編號1至3所示時間，將
    附表二編號1至3所示金額，匯至本案帳戶後，由其親自提領
    該等款項之事實（原審卷第29至32頁），核與證人即告訴人
    林映彤、林美婷、徐翠妘於警詢證述情節相符，並有如附表
    二編號1至3「卷證出處」欄所示證據在卷可稽，此部分之事
    實，首堪認定。
　㈡本院認被告為本件提款車手，且於不詳時間、地點，以不詳
    方式，分別將附表二各編號所領得包含告訴人3人之款項交
    付上開不詳成年人，理由分敘如下：
  ⒈衡以詐欺行為人向被害人施詐之主要目的，無非在於獲取其
    所詐得之不法利益，否則該詐欺行為人豈有甘冒其詐騙犯行
    遭有權調（偵）查機關查獲之風險，而將處心積慮詐得之不
    法利益無端奉送他人之有，此實殊難想像；而詐欺行為人施
    詐後為取得被害人所匯入金融帳戶內之款項，且逃避檢警之
    查緝，其手法不外乎利用人頭帳戶、提款車手等，惟無論係
    何種手法，該不法利益終將輾轉流入核心詐欺行為人之手，
    因此各該詐欺取財犯行中得以終局保有不法利益者，即為該
    詐欺犯行之核心集團成員，此誠屬事理之常。況依一般常情
    ，詐欺行為人費盡心機詐騙他人之犯罪所得匯入非詐欺行為
    人之帳戶，必獲得提供帳戶者同意配合領款交付，否則詐騙
    所得無法取得，豈非功虧一簣。
  ⒉本次遭詐騙之如附表二編號1至3所示告訴人，分別透過交友
    軟體、社群軟體結識不詳成年人後，經該人佯稱相關投資資
    訊，因而陷於錯誤依該人指示匯款至本案帳戶中，再由被告
    前往提領，顯見該詐欺行為人指示如附表二編號1至3所示告
    訴人匯款之目的，乃在取得詐騙款項無疑，殊難想像該施詐
    之人會將詐騙款項匯入不知情者之帳戶內而交由該他人提領
    後，且不需交付該施詐者之理，否則該施詐之人大費周章歷
    時月餘向如附表二編號1至3所示告訴人訛稱上情，豈非由被
    告平白無故獲有全部不法利益，是被告就本案帳戶款項來源
    不法，應有所悉。
  ⒊再者，被告在如附表二編號1至3所示告訴人依指示匯款至本
    案帳戶後，緊接於109年6月16日、同年月17日、同年月18日
    提領數十萬至上百萬之現金，將本案帳戶內款項，提領至僅
    剩87元，有本案帳戶之交易明細在卷可查（偵1787卷第139
    至141頁），與詐欺案件中，負責提領款項之車手均係依指
    示於款項入帳後隨即提出之模式如出一轍，益徵被告即係與
    實際施詐者保持密切聯繫之人，否則被告豈能各於告訴人匯
    款當日即知悉該已匯入之款項，又旋即將各該筆匯入之款項
    提領一空。被告無正當理由取得本案告訴人匯入之款項，足
    認被告明知上開匯入本案帳戶之金額並非合法取得，卻又立
    即提領，其顯然係與「劉豐」、「Yuan Zhen」、「林孟韋
    」等暱稱之人共犯詐欺犯行之領款車手，而於不詳時間、地
    點，以不詳方式，分別將附表二各編號所領得款項交付詐欺
    共犯無疑。復審酌被告自述高中畢業之教育程度，且曾從事
    飲料店員工、吊車工作等語（原審卷第76頁），自具一定程
    度之社會生活經驗，依其智識能力及社會生活經驗，縱令未
    實際參與對告訴人等施詐過程，但對於提供本案帳戶予不詳
    之成年人使用，極可能遭濫用對不特定人訛詐財物一節，主
    觀上應有所預見，竟仍將其所申辦之本案帳戶提供予該人使
    用，甚而前往提領款項，並交付予該人，欲使原匯入本案帳
    戶之不法贓款去向難以追查，以此方式參與該人詐欺取財之
    部分犯行，主觀上即係對其行為成為犯罪計畫之一環，而促
    成犯罪既遂之結果予以容任。是被告雖無積極使詐欺取財、
    洗錢犯罪發生之欲求，然其對於縱使替該人提領之款項為詐
    欺財產犯罪所得，且所為會使贓款去向難以追查各節，亦有
    任其發生而不違背本意之意思。揆諸前揭說明，足認被告有
    與該不詳成年人共同詐欺取財及洗錢之不確定故意至明。
　㈢本案告訴人林映彤、林美婷於109年6月16日受騙匯款至本案
    帳戶後，被告隨即於同日臨櫃提領大筆金額，告訴人徐翠妘
    於同年月18日受騙匯款至本案帳戶後，被告於翌日隨即將款
    項提領一空，由常情而言，該詐欺者之目的，既係在詐騙被
    害人之款項，則理應要求被害人將款項匯入其所能掌控之帳
    戶，以免功虧一簣，據此推之，該詐欺行為人之所以指定告
    訴人3人將款項匯入本案帳戶，自係因被告已事先同意該詐
    欺之人使用本案帳戶，由此客觀情狀，足認被告明確知悉取
    得來源不明之款項，恐為警查獲其犯罪，並迅速將款項提領
    一空無疑。
　㈣如附表二編號1至3所示告訴人於警詢時，分別指稱係經由臉
    書、交友軟體結識暱稱「劉豐」、「Yuan Zhen」、「林孟
    韋」之人，而被告堅稱未與告訴人聯繫、施詐，堪認詐騙成
    員除被告外應另有他人存在，然就現存之卷證資料，除被告
    及施詐者外，無從認定確有第三人存在；況衡以現今電信科
    技、變音技術及手機軟體之功能發達，行騙者為掩飾身分，
    利用手機功能或變音設備分飾多人予以行騙，非屬難事，更
    遑論被告係於後端依照該不詳之人之指示提供帳戶、提領、
    交付款項之分擔情節，被告接觸之人僅有該不詳之人，難認
    被告對使用本案帳戶犯罪之人數是否達3人以上有所預見，
    則依罪疑惟輕原則，被告前開所為，尚不構成刑法第339條
    之4第1項第2款三人以上共犯詐欺取財罪，附此敘明。
  ㈤綜上所述，被告於本院之自白，與上開事證相合，足見確有
    上開犯行無誤。本件事證明確，被告犯行均堪認定，應予依
    法論科。
二、論罪科刑：
  ㈠按行為人對於特定犯罪所得，基於洗錢之犯意，參與整體洗
    錢過程中任一環節之處置、分層化或整合行為，致生洗錢防
    制法所保護法益之危險者，即應屬該法所欲禁絕之洗錢行為
    ，至該行為是否已使特定犯罪所得轉換成合法來源之財產，
    則非所問。而洗錢防制法第2條第2款之洗錢類型，固多以迂
    迴曲折之方式輾轉為之，不以透過多層之交易活動為限，且
    掩飾或隱匿之管道是否為共同正犯或其他第三人，亦可不問
    。因而過往實務見解認為，行為人對犯特定犯罪所得之財物
    或利益作直接使用或消費之處分行為，或僅將自己犯罪所得
    財物交予其他共同正犯，祗屬犯罪後處分或移轉贓物之行為
    ，非本條例所規範之洗錢行為，已與洗錢防制法所規定之洗
    錢態樣有所扞格。蓋行為人如意圖掩飾或隱匿特定犯罪所得
    來源，而將特定犯罪所得直接消費處分，或移轉交予其他共
    同正犯予以隱匿，甚或交由共同正犯以虛假交易外觀掩飾不
    法金流移動，依新法規定，皆已侵害新法之保護法益，係屬
    洗錢防制法第2條第1或2款之洗錢行為，尚難單純以不罰之
    犯罪後處分贓物行為視之（最高法院108年度台上字第3993
    號判決意旨參照）。本件告訴人3人受騙後，分別依指示於
    附表二編號1至3所示時間，匯款如附表二編號1至3所示，再
    由被告分別依指示，於附表二編號1至3所示時間、地點，將
    款項提領後交付不詳之成年人，用以製造犯罪所得金流斷點
    ，使檢警機關無從或難以追查該犯罪所得之實質流向，達到
    掩飾、隱匿犯罪所得之效果，自合於洗錢防制法第2條第2款
    「掩飾或隱匿特定犯罪所得之本質、來源、去向、所在、所
    有權、處分權或其他權益者」之洗錢行為，而構成同條例第
    14條第1項之一般洗錢罪。是核被告就附表二編號1至3所為
    ，均係犯刑法第339條第1項之詐欺取財罪、洗錢防制法第14
    條第1項之一般洗錢罪。起訴意旨雖認被告係成立刑法第339
    條之4第1項第2款之三人以上共同犯詐欺取財罪，容有未洽
    ，理由業如上述，然因起訴之犯罪事實與本院上開所認定之
    犯罪事實間，二者基本之社會事實同一，且法院業當庭告知
    被告罪名（原審卷第66頁），使其有辯明犯嫌之機會，已足
    保障被告之防禦權，爰依刑事訴訟法第300條規定，變更起
    訴法條。
  ㈡共同正犯之說明：
　　按共同實行犯罪行為之人，在合同意思範圍以內，各自分擔
    犯罪行為之一部，相互利用他人之行為，以達其犯罪之目的
    者，即應對於全部所發生之結果，共同負責，不問犯罪動機
    起於何人，亦不必每一階段犯行，均經參與。又關於犯意聯
    絡，不限於事前有所協議，其於行為當時，基於相互之認識
    ，以共同犯罪之意思參與者，亦無礙於共同正犯之成立。且
    數共同正犯之間，原不以直接發生犯意聯絡者為限，即有間
    接之聯絡者，亦包括在內（最高法院98年度台上字第4384號
    、98年度台上字第713號刑事判決參照）。本案被告雖未親
    自參與詐騙告訴人3人之行為，然其與上開不詳之成年人彼
    此相互利用，各自分擔實行部分犯罪行為，其前開所為，實
    為詐欺犯罪歷程不可或缺之重要環節，依照上開說明，被告
    與該不詳之成年人間有犯意聯絡及行為分擔，應論以共同正
    犯。
  ㈢罪數：
　　刑法處罰之詐欺取財罪係侵害個人財產法益之犯罪，其罪數
    計算，依一般社會通念，應以被害人數、被害次數之多寡，
    決定其犯罪之罪數（最高法院108年度台上字第274號判決意
    旨參照）。就同一被害人施行詐欺後，透過洗錢行為以隱匿
    所得去向，因目的單一且具有行為重疊性，自應以一行為論
    處想像競合犯。被告上開犯行，均係為達向被害人詐得款項
    之單一犯罪目的，且實行行為具有局部同一，應係以一行為
    分別觸犯詐欺取財罪與一般洗錢罪，均為想像競合犯，應依
    刑法第55條規定，各從一重論以一般洗錢罪處斷。被告所犯
    上開3罪，被害人不同，犯意各別，行為互殊，應分論併罰
    。
　㈣刑之加重：
    被告前因公共危險案件，經臺灣臺中地方法院以108年度中
    交簡字第3147號判決判處有期徒刑2月確定，於109年3月11
    日易科罰金執行完畢等情，有臺灣高等法院被告前案紀錄表
    1份在卷可按，是被告前受有期徒刑執行完畢後，5年內故意
    再犯本案有期徒刑以上之3罪，均為累犯。本院審酌被告前
    案經判決確定並執行完畢後僅過數月即再犯本案3罪，足見
    其對於刑罰之反應能力較為薄弱，猶有矯正之必要性，認就
    本案適用刑法第47條累犯加重之規定，並無罪刑不相當之情
    事，爰依刑法第47條第1項規定，分別加重其刑。
　㈤被告於本院審理時坦承犯行，依據洗錢防制法第16條第2項之
    規定，已有自白，應減輕其刑，並先加後減之。　
三、撤銷原判決之理由：
  ㈠原審認被告上開犯行事證明確，予以論罪，固非無見，惟查
    ，被告於本院自白犯行，有洗錢防制法第16條第2項之適用
    ；且與告訴人林美婷成立和解，同意分期賠償部分損失，有
    和解筆錄可按（本院卷第161至162頁），此為有利被告之量
    刑因子，原審未及審酌，自有未合。
  ㈡被告提起上訴，以其坦承犯行並與告訴人林美婷達成和解，
    賠償部分損失，原審未及審酌，指摘原判決量刑過重不當，
    為有理由，自應由本院撤銷改判。
　㈢爰審酌被告為圖不法利益，將其申辦之本案帳戶提供予不詳
    之人使用，並於告訴人3人匯款後，前往領款並交付，非僅
    造成附表二所示告訴人3人財產損失，更製造金流斷點，掩
    飾、隱匿詐欺犯罪不法所得去向，嚴重妨害金融市場及民生
    經濟，應嚴予非難；且被告犯後迄本院審理始坦承犯行，賠
    償告訴人林美婷所受部分損害，另考量被告犯罪手段、情節
    、參與程度及各告訴人受損金額，兼衡被告於法院審理時自
    承○○畢業之智識程度，現為替代役、月收入1萬元，與父母
    、女友及弟弟同住，有1個小孩須要扶養之生活及經濟狀況
    （原審卷第76頁）等一切情狀，分別量處如附表一本院主文
    欄所示之刑，並就併科罰金部分，諭知易服勞役之折算標準
    。另衡酌被告所犯各罪，行為之時空相近，犯罪之手法與態
    樣相同，均為侵害財產法益之犯罪，兼衡其參與的情節與告
    訴人所受財產損失等情況，就附表一有期徒刑及罰金刑部分
    ，合併定其應執行刑如主文所示，併諭知罰金易服勞役之折
    算標準。
　㈣沒收部分：
　  被告擔任提款車手，難認就不法所得有處分權限，卷內又無
    證據佐證被告實際取得不法利得，基於「罪疑惟輕」原則，
    應認本件被告並未取得犯罪所得，爰不予宣告沒收。至本案
    帳戶之存摺、提款卡等物，雖係被告所有，乃供其本案犯罪
    所用之物，惟考量上開存摺、提款卡並未扣案，且本體財產
    價值低微，又因業經通報列為警示帳戶而失去作用，衡諸上
    開物品單獨存在不具刑法上之非難性，倘予沒收或追徵，對
    於沒收制度所欲達成或附隨之社會防衛目的亦無任何助益，
    欠缺刑法上之重要性，而無沒收或追徵之必要，爰依刑法第
    38條之2第2項規定，不予宣告沒收，併此敘明。
據上論斷，應依刑事訴訟法第369條第1項前段、第364條、第299
 條第1項前段，判決如主文。
本案經檢察官黃立夫提起公訴，檢察官謝錫和到庭執行職務。
中　　華　　民　　國　　111 　年　　7 　　月　　28　　日
                  刑事第五庭    審判長法　官  蔡廷宜
                                      法　官  蔡川富
                                      法　官  翁世容
以上正本證明與原本無異。
如不服本判決應於收受送達後20日內向本院提出上訴書狀，其未
敘述上訴理由者，並得於提起上訴後20日內向本院補提理由書（
均須按他造當事人之人數附繕本）「切勿逕送上級法院」。
　　　　　　　　　　　　　　　　　　　書記官  顏惠華
中　　華　　民　　國　　111 　年　　7 　　月　  28　　日
附錄本案論罪科刑法條全文：
中華民國刑法第339條
（普通詐欺罪）
意圖為自己或第三人不法之所有，以詐術使人將本人或第三人之
物交付者，處5年以下有期徒刑、拘役或科或併科50萬元以下罰
金。
以前項方法得財產上不法之利益或使第三人得之者，亦同。
前二項之未遂犯罰之。
洗錢防制法第14條
有第二條各款所列洗錢行為者，處7年以下有期徒刑，併科新臺
幣5百萬元以下罰金。
前項之未遂犯罰之。
前二項情形，不得科以超過其特定犯罪所定最重本刑之刑。
附表一：
編號 犯罪事實 原審主文 本院主文 1 附表二編號1 廖峯毅共同犯洗錢防制法第十四條第一項之一般洗錢罪，累犯，處有期徒刑肆月，併科罰金新臺幣壹萬元，罰金如易服勞役，以新臺幣壹仟元折算壹日。  原判決撤銷。 廖峯毅共同犯洗錢防制法第十四條第一項之一般洗錢罪，累犯，處有期徒刑肆月，併科罰金新臺幣伍仟元，罰金如易服勞役，以新臺幣壹仟元折算壹日。  2 附表二編號2 廖峯毅共同犯洗錢防制法第十四條第一項之一般洗錢罪，累犯，處有期徒刑捌月，併科罰金新臺幣參萬元，罰金如易服勞役，以新臺幣壹仟元折算壹日。  原判決撤銷。 廖峯毅共同犯洗錢防制法第十四條第一項之一般洗錢罪，累犯，處有期徒刑陸月，併科罰金新臺幣參萬元，罰金如易服勞役，以新臺幣壹仟元折算壹日。  3 附表二編號3 廖峯毅共同犯洗錢防制法第十四條第一項之一般洗錢罪，累犯，處有期徒刑參月，併科罰金新臺幣貳仟元，罰金如易服勞役，以新臺幣壹仟元折算壹日。  原判決撤銷。 廖峯毅共同犯洗錢防制法第十四條第一項之一般洗錢罪，累犯，處有期徒刑參月，併科罰金新臺幣壹仟元，罰金如易服勞役，以新臺幣壹仟元折算壹日。  

附表二：
編號 告訴人 詐騙方式 匯款①時間②地點③匯入帳戶④金額（新臺幣） 提款時間、地點、金額（新臺幣） 卷證出處 1 林映彤 不詳成年人暱稱「劉豐」於民國109年6月初某日，經由交友軟體「Lemo」知悉告訴人林映彤臉書帳號後互加為好友，並佯稱：可投資網路代購獲利云云，致告訴人林映彤陷於錯誤，依指示而為右列匯款。 ①109年6月16日上午10時9分許 ②新北市○○區○○路00號○○商業儲蓄銀行臨櫃匯款 ③本案帳戶 ④5萬元 ①廖峯毅於109年6月16日下午1時45分許，在苗栗縣○○市○○路00號○○商業銀行頭份分行臨櫃提領120萬元。 ②廖峯毅於109年6月16日下午1時54分許，在苗栗縣○○市○○路00號○○商業銀行頭份分行臨櫃提領20萬元。 ③廖峯毅於109年6月17日下午3時27分許，在苗栗縣○○市○○路00號○○商業銀行頭份分行臨櫃提領90萬元 ①告訴人林映彤警詢之指訴（偵1468卷第17頁至第19頁）。 ②○○商業儲蓄銀行匯出匯款申請書影本1紙（偵1468卷第21頁）。 ③中華郵政存摺內頁影本1份（偵1468卷第71頁）。 ④被告提領詐騙贓款監視器擷圖4張（偵1787卷第23頁及背面）。 ⑤本案帳戶開戶資料及歷史交易明細影本1份（偵1787卷第101頁至第149頁）。 2 林美婷 不詳成年人暱稱「YuanZhen」於109年3月至4月間，經由臉書與告訴人林美婷互加為好友，再以通訊軟體LINE聯繫，並於同年6月15日晚間8時許，向其佯稱：需借款投資云云，致告訴人林美婷陷於錯依指示而為右列匯款。 ①109年6月16日上午11時45分許 ②桃園市○○區○○路00號○○商業銀行臨櫃匯款 ③本案帳戶 ④25萬元  ①告訴人林美婷警詢之指訴（偵1787卷第35頁至第43頁背面）。 ②被告提領詐騙贓款監視器擷圖4張（偵1787卷第23頁及背面）。 ③第一銀行存摺存款憑條存根聯影本2紙（偵1787卷第55頁）。 ④告訴人林美婷與詐欺集團成員暱稱「YuanZhen」LINE通訊紀錄1份（偵1787卷第69頁至第95頁）。 ⑤本案帳戶開戶資料及歷史交易明細影本1份（偵1787卷第101頁至第149頁）。    ①109年6月16日下午1時25分許 ②桃園市○○區○○路00號○○商業銀行臨櫃匯款 ③本案帳戶 ④25萬元   3 徐翠妘 不詳成年人暱稱「林孟韋」於109年5月20日，經由交友軟體「派愛族」與告訴人徐翠妘互加為好友，再以通訊軟體LINE聯繫，並佯稱：「度小滿金融」投資平台有漏洞，可登入系統賺錢云云，致告訴人徐翠妘陷於錯誤，依指示而為右列匯款。 ①109年6月18日下午4時22分許 ②在被害人徐翠妘住處，以○○網路銀行轉帳匯款 ③本案帳戶 ④4千元 廖峯毅於109年6月19日中午12時5分至同日12時9分許，使用第一商業銀行ATM提款機提領合計10萬元及轉帳支出1萬5千元（含左列徐翠妘匯入之款項）。 ①告訴人徐翠妘109年7月20日警詢之指訴（偵2320卷第23頁至第35頁）。 ②○○網路銀行轉帳交易明細影本1紙（偵2320卷第39頁）。 ③告訴人徐翠妘與詐欺集團成員LINE通訊紀錄1份（偵2320卷第69頁至第123頁）。 ④本案帳戶開戶資料及歷史交易明細影本1份（偵1787卷第101頁至第149頁）。